---
title: "Herpetofauna del Caribe Colombiano- Analisis Exploratorio"
subtitle: "Taller Semana 3 . Curso 20953"
author: "Sonia del Carmen Diaz Arrieta"
date: "2026-05-05"
format: 
  html:
    toc: true
    toc-depth: 3
    code-fold: false
    theme: cosmo
---
## Introducción

En el presente documento se realiza un análisis exploratorio de un conjunto de datos sobre la herpetofauna del Caribe colombiano, específicamente en los departamentos de Atlántico y Magdalena durante el año 2023. El dataset incluye información de *reptiles* y anfibios, lo que permite examinar patrones de distribución y características biológicas en diferentes ecosistemas.

Las variables principales que se analizarán son **ecosistema**, **clase**, **longitud_svl_mm**, **peso_g** y `departamento`, las cuales permiten describir la distribución espacial y las características morfométricas de los organismos registrados.

Este tipo de análisis es importante para comprender la biodiversidad regional y apoyar procesos de investigación y conservación en ecosistemas del Caribe colombiano.

```{r}
#| label: cargar-datos

herp <- read.csv("datos/herpetofauna_caribe_listo.csv")

dim(herp)
head(herp)
str(herp)
```
El dataset contiene información sobre diferentes especies de herpetofauna, incluyendo variables ecológicas y morfométricas que permiten analizar su distribución.

## Registros por ecosistema

```{r}
#| label: grafico-ecosistema
#| fig-cap: "Distribución de registros por ecosistema. Fuente: datos del curso (2023)."

barplot(table(herp$ecosistema),
        col = "orange",
        main = "Registros por ecosistema",
        xlab = "Ecosistema",
        ylab = "Frecuencia")
```
Se observan diferencias en la cantidad de registros por ecosistema, lo que puede indicar variaciones en la diversidad o en el esfuerzo de muestreo.

## Longitud por clase

```{r}
#| label: grafico-clase
#| fig-cap: "Distribución de la longitud por clase. Fuente: datos del curso (2023)."

boxplot(longitud_svl_mm ~ clase, data = herp,
        col = c("pink", "green"),
        main = "Longitud por clase",
        xlab = "Clase",
        ylab = "Longitud (mm)")
```
Se evidencian diferencias en la longitud corporal entre reptiles y anfibios.

::: {.callout-warning}
Una limitación del análisis es el tamaño del dataset, lo que puede afectar la representatividad de los resultados.
:::
## Reflexiones

El uso de Quarto permite integrar código y texto en un solo documento, facilitando la reproducibilidad y la comunicación científica.

Si se agregan nuevos datos, solo es necesario actualizar el archivo CSV y volver a ejecutar el documento.

Un repositorio público en GitHub permite que cualquier persona acceda al análisis, promoviendo la transparencia en la ciencia.  